臺灣士林地方法院民事判決　　　　　　　 99年度簡上字第2號
上　訴　人　陳學群
視同上訴人　劉璦綾原名劉淑秋.
被上訴人　　中華開發資產管理股份有限公司
法定代理人　陳鑫
訴訟代理人　林奇鋒
上列當事人間清償債務事件，上訴人對於中華民國98年10月30日
本院士林簡易庭98年度士簡字第1479號第一審判決提起上訴，本
院於民國100年2月17日言詞辯論終結，判決如下：
    主  文
原判決廢棄。
被上訴人在第一審之訴駁回。
第一、二審訴訟費用新臺幣肆仟肆佰貳拾伍元由被上訴人負擔。
    事實及理由
壹、程序部分：
    按訴訟標的對於共同訴訟之各人必須合一確定者，共同訴訟
    人中一人之行為有利益於共同訴訟人者，其效力及於全體。
    民事訴訟法第56條第1 項第1 款定有明文。復按債權人以各
    連帶債務人為共同被告提起給付之訴，以被告一人提出非基
    於其個人關係之抗辯，而經法院認為有理由者為限，始得適
    用民事訴訟法第56條第1 項規定，亦經最高法院著有41年台
    抗字第10號判例可資參照。本件被上訴人於原審以上訴人陳
    學群（下稱陳學群）、劉璦綾為共同被告，而陳學群提起本
    件上訴，並非基於個人原因提出抗辯，依前開法條及判例說
    明，其上訴效力應及於劉璦綾，劉璦綾視同提起上訴，先予
    敘明。
貳、實體部分：
一、被上訴人起訴主張：訴外人即債務人慶安交通有限公司（下
    稱慶安公司）於民國87年11月16日，邀同陳學群、劉璦綾為
    為連帶保證人，簽署附條件買賣申購書（下稱系爭附條件買
    賣申購書）以分期付款方式向訴外人高林實業股份有限公司
    （下稱高林公司）購買：NISSAN SENTRA 廠牌自用小客車1
    輛（下稱系爭車輛），約定以每個月為1 期，分36期給付，
    每期給付車款新臺幣（下同）1 萬6, 685元。慶安公司、陳
    學群、劉璦綾並於87年11月14日共同簽發面額47萬元、未載
    到期日，並免除作成拒絕證書之本票1 紙（下稱系爭本票）
    ，作為上開車款債務之擔保。詎慶安公司自第7 期即88年7
    月1 日起即未依約償付（亦即僅繳納6 期分期款共計10萬11
    0 元）。高林公司取回系爭車輛出售，得款22萬4,121 元後
    ，仍有本金16萬7,549 元，及利息、違約金、墊付費用等未
    受償。嗣高林公司於97年11月18日將對慶安公司、陳學群、
    劉璦綾之上開債權讓與予怡信資產管理股份有限公司（下稱
    怡信公司），怡信公司復將前揭債權（包括本金、利息、遲
    延利息、違約金、墊付費用、擔保物權及其他一切從屬權利
    ）讓與被上訴人，並依民法第297 條第1 項規定將債權讓與
    之情通知慶安公司、陳學群、劉璦綾。系爭本票請求權雖已
    罹於3 年時效而消滅，惟陳學群、劉璦綾為系爭本票之共同
    發票人，受有取得系爭車輛之貸款金額，及負有票款債務卻
    因罹於消滅時效而不必清償之利益。爰依票據法第22條第4
    項規定，請求陳學群、劉璦綾返還其利得，並以本件起訴狀
    繕本之送達，對陳學群、劉璦綾為債權讓與之通知。並聲明
    請求判決：陳學群、劉璦綾應連帶給付被上訴人16萬7,549
    元，及自97年11月18日起至清償日止，按週年利率5%計算之
    利息。
二、陳學群、劉璦綾則辯稱：高林公司並未通知於何時將債權讓
    與予怡信公司，且高林公司於10年前僅告知陳學群、劉璦綾
    將系爭車輛繳回即可，並未告知尚有欠款。又系爭車輛係登
    記在慶安公司名下，陳學群、劉璦綾並未受有利益等語，資
    為抗辯。
三、原審對於被上訴人之請求，判決被上訴人全部勝訴，上訴人
    聲明不服，提起本件上訴，聲明：1.原判決廢棄。2.被上訴
    人於原審之訴駁回。被上訴人則聲明：駁回上訴。
四、兩造不爭執之事項：
  (一)慶安公司於87年11月16日，邀同陳學群、劉璦綾為連帶保證
    人，以分期付款方式向高林公司購買系爭車輛，約定以每個
    月為1 期，分36期給付，每期給付車款1 萬6,685 元。慶安
    公司、陳學群、劉璦綾並於87年11月14日共同簽發系爭本票
    ，作為上開債務之擔保。詎慶安公司自第7 期即88年7 月1
    日起即未依約償付（僅繳納6 期分期款共計10萬110 元），
    有系爭附條件買賣申購書、本票、還款明細表影本各1 件附
    卷可稽（原審卷第11頁、第12頁、第27頁、第60頁）。
  (二)高林公司於97年11月18日將對陳學群、劉璦綾之債權讓與予
    怡信公司，怡信公司復將前揭債權（包括本金、利息、遲延
    利息、違約金、墊付費用、擔保物權及其他一切從屬權利）
    讓與被上訴人，並依民法第297 條第1 項規定通知慶安公司
    、陳學群、劉璦綾。此並有板橋三民路郵局第3856號存證信
    函及其回執影本各1 件在卷可憑（原審卷第19頁至第25頁）
    。
五、兩造於本院整理並簡化之爭點為（本院卷第33頁）:
  (一)陳學群、劉璦綾是否因擔任系爭附條件買賣申購書之連帶保
    證人而受有16萬7,549 元之利益？
  (二)被上訴人得否依票據法第22條第4 項之利益償還請求權，請
    求陳學群、劉璦綾連帶返還16萬7,549 元？
六、按票據上之債權，雖依票據法因時效或手續之欠缺而消滅，
    執票人對於發票人或承兌人，於其所受利益之限度，得請求
    償還，票據法第22條第4 項定有明文。又票據法第22條第4
    項所定執票人得請求發票人或承兌人償還之利益，以發票人
    或承兌人因票據上之權利，依票據法因時效或手續之欠缺而
    消滅時，所受之利益為限，發票人或承兌人是否因而受利益
    ？所受利益為若干？行使利益償還請求權之執票人自應負舉
    證責任。倘發票人並無受有利益，自無上開利益償還請求權
    之適用，不得僅憑支票，請求償還相當於票面金額之利益。
    。最高法院80年度台上字第2883號、87年度台上字第430 號
    、71年度台上字第4090號裁判意旨可資參照。本件陳學群、
    劉璦綾為慶安公司購買系爭車輛作擔保，而簽發系爭本票，
    其發票目的及利益在於由慶安公司取得系爭車輛之使用權及
    所有權。嗣因慶安公司未依約給付分期款項，業由高林公司
    收回系爭車輛之情，既為兩造所不爭執，則簽發系爭本票之
    目的及利益已然不存在，未可逕認陳學群、劉璦綾尚有何應
    返還之利得。被上訴人雖陳稱陳學群、劉璦綾所受利益為取
    得系爭車輛之貸款且不必清償云云，惟陳學群、劉璦綾僅係
    系爭附條件買賣申購書之連帶保證人，亦難認其受有取得貸
    款之利益。由是，被上訴人主張陳學群、劉璦綾因簽發系爭
    本票受有利益云云，洵無足取。
七、綜上，被上訴人以陳學群、劉璦綾因簽發系爭本票受有利益
    為由，依票據法第22條第4 項規定請求返還16萬7,549 元，
    及自97年11月18日起至清償日止，按週年利率5%計算之利息
    ，為無理由，不應准許。原審判命上訴人給付，並依職權為
    假執行之宣告，尚有未洽。上訴意旨指摘原判決不當，求予
    廢棄改判，為有理由，爰由本院廢棄改判如主文第2 項所示
    。
八、本件訴訟費用為4,425 元（含第1 審裁判費1,770 元、第1
    審裁判費2,655 元），依職權命由被上訴人負擔。
九、本件結論已臻明確，兩造其餘主張陳述及所提出之訴訟資料
    ，於判決結果不生影響，無庸一一論述，併予敘明。
十、據上論結，本件上訴為有理由，依民事訴訟法第436 條之1
    第3項 、第450 條、第78條、第87條第1項，判決如主文。
中    華    民    國   100    年    3     月    10    日
                  民事第二庭  審判長法  官  方彬彬
                                    法  官  周群翔
                                    法  官  王怡雯
以上正本證明與原本無異。
本件判決不得上訴。
中    華    民    國   100    年    3     月    17    日
                                    書記官  林冠伶